ACORDAO-COMPLETO-2440129

ACÓRDÃO 2441/2021 ATA 5/2021 - PRIMEIRA CÂMARA

VISTOS, relatados e discutidos estes autos de atos de pensão militar emitido pelo Comando da Marinha; 
ACORDAM os Ministros do Tribunal de Contas da União, reunidos em sessão da Primeira Câmara, diante das razões expostas pelo relator, em: 
9.1. julgar ilegal e negar registro ao ato de pensão militar instituído por Eghberto da Silva Bomfim;
9.2. dispensar, com fulcro no Enunciado 106 da Súmula da Jurisprudência do TCU, a devolução dos valores indevidamente recebidos até a data da ciência desta deliberação;
9.3. determinar ao Comando da Marinha, com fulcro no art. 45 da Lei 8.443/1992, que:
9.3.1. faça cessar os pagamentos decorrentes do ato impugnado e comunique as providências adotadas ao TCU no prazo de quinze dias, nos termos dos arts. 262, caput, do Regimento Interno do TCU e 8º, caput, da Resolução TCU 206/2007;
9.3.2. cadastre novo ato, livre das irregularidades apontadas, e submeta-o ao TCU no prazo de trinta dias, nos termos dos arts. 262, § 2º, do Regimento Interno do TCU e 19, § 3º, da Instrução Normativa TCU 78/2018;
9.3.3. dê ciência do teor desta deliberação à beneficiária, encaminhando comprovante da data de ciência pela interessada ao TCU no prazo de trinta dias, nos termos do art. 4º, § 3º, da Resolução TCU 170/2004, alertando-a de que o efeito suspensivo proveniente de eventual interposição de recurso junto ao TCU não a exime da devolução dos valores indevidamente percebidos após a notificação, caso o recurso não seja provido.

Atos de pensão militar.

Primeira Câmara

Comando da Marinha.

3. Interessados/Responsáveis:
3.1. Interessado: Maria Elisabeth Venas Bomfim (XXX.200.737-XX).

13.1. Ministros presentes: Benjamin Zymler (na Presidência), Walton Alencar Rodrigues (Relator), Vital do Rêgo e Jorge Oliveira.
13.2. Ministros-Substitutos presentes: Augusto Sherman Cavalcanti e Weder de Oliveira.

ACORDAO-COMPLETO-2503527

Acórdão 18201/2021 - Primeira Câmara

WALTON ALENCAR RODRIGUES

Adoto, como relatório, instrução elaborada pela Secretaria de Fiscalização de Pessoal, que contou com anuência do MPTCU (peças 4-6) :
INTRODUÇÃO
Trata-se de ato de pensão militar, submetido, para fins de registro, à apreciação do Tribunal de Contas da União (TCU) , de acordo com o art. 71, inciso III, da Constituição Federal.  Os atos foram cadastrados e disponibilizados ao TCU por intermédio do Sistema e-Pessoal, na forma do art. 2º e 4º da Instrução Normativa TCU 78/2018.
EXAME TÉCNICO
Os procedimentos para exame, apreciação e registro de atos de pessoal encontram-se estabelecidos na Instrução Normativa TCU 78/2018 e na Resolução TCU 206/2007. Essas normas dispõem que os atos de pessoal disponibilizados por meio do e-Pessoal devem ser submetidos previamente a críticas automatizadas, com base em parâmetros predefinidos.
As críticas das informações cadastradas na etapa de coleta do ato foram elaboradas e validadas levando-se em conta as peculiaridades de cada ato. Os itens verificados nessa etapa são inerentes a dados cadastrais, fundamentos legais, mapa de tempo, ficha financeira, assim como eventuais ocorrências de acumulação. Trata-se de verificações abrangentes, minuciosas e precisas e sem a necessidade de ação humana e, portanto, menos suscetível a falhas. As críticas aplicadas estão discriminadas no sistema, no Menu e-Pessoal, opção "Crítica", que podem ser acessadas mediante concessão de perfil específico a servidores do TCU responsáveis pela análise.
Além das críticas automatizadas, há verificação humana adicional no caso de haver alertas do sistema ou informações não formatadas, como esclarecimentos do gestor ou do controle interno.  
As críticas também consideram os registros do Sistema Integrado de Administração de Recursos Humanos (Siape) . O Siape disponibiliza informações atualizadas sobre as parcelas que integram os proventos, diferentemente, portanto, do e-Pessoal, que informa as parcelas no momento do registro do ato. 
Essa confrontação com o Siape fornece uma visão atual e verdadeira da situação, o que permite descaracterizar irregularidades e inconsistências que, embora constantes do e-Pessoal, já foram corrigidas.
As verificações detectadas nos atos encontram-se discriminadas na aba de pendências de cada ato no sistema e-Pessoal, bem como nos espelhos dos atos contemplados por esta instrução.
Exame das Constatações
É oportuno o instituidor, Sr. EGHBERTO DA SILVA BOMFIM, era 2º Sargento na ativa quando foi reformado por incapacidade/invalidez, o militar passou a receber proventos de 2º Tenente com base na Lei nº 2370/54. Entretanto, a lei em seu art. 33, letra "a" apenas ampara os 1º Sargentos a recebem proventos do 2º Tenente, in verbis:
Lei nº 2.370/54
 (...) 
 Art. 33. O militar julgado incapaz definitivamente por um dos motivos constantes das letras a e d do art. 30, será reformado no posto ou graduação imediata ao que possuir na ativa, com vencimentos e vantagens previstos no Código de Vencimentos e Vantagens dos Militares.
        § 1º Aplica-se o disposto neste artigo aos casos previstos nas letras b e c do art. 30 quando, verificada a invalidez ou a incapacidade física, for o militar julgado também impossibilitado total e permanentemente para qualquer trabalho.
        § 2º Considera-se para efeito deste artigo, como posto ou graduação imediata:
        a) o de 2º tenente para o aspirante a oficial, guarda-marinha, subtenente. suboficial, sargento-ajudante e 1º .............. (vetado) .................sargento. (grifo nosso) 
        b) a de 3º sargento para as mais praças. 
É oportuno informar ainda que o militar teve o benefício de reforma majorado para o soldo de 1º Tenente com base nos arts. 1º e 3º, da Lei nº 3.067/56, sendo tal procedimento é correto no que se refere à majoração, entretanto é fruto de promoção indevida referente ao art. 33, letra "a" da Lei nº 2370/54, que não ampara os 2º Sargentos, logo tal majoração deveria da graduação 2º para a de 1º Sargento. Dessa forma, esta unidade técnica entende que não há como tal concessão prosperar, sendo o parecer pela ilegalidade.
No que se refere à acumulação de INScargos/proventos pagos por cofres públicos, verificou-se que não tal acúmulo por parte da beneficiária. 
PROPOSTA DE ENCAMINHAMENTO 
Ante o exposto, com fundamento no art. 71, inciso III, da Constituição Federal, no art. 1º, inciso V, e art. 39, incisos I e II, da Lei 8.443/1992, no art. 260 do Regimento Interno do Tribunal de Contas da União, propõe-se considerar ILEGAL o ato em estudo, negando-lhe o registro e determinando ao Comando da Marinha o que se segue: 
a) no prazo de 15 (quinze) dias, a contar da ciência desta Deliberação, abstenha-se de realizar pagamentos decorrentes do ato impugnado, sujeitando-se a autoridade administrativa omissa à responsabilidade solidária, nos termos do art. 262, caput, do Regimento Interno/TCU; 
b) dê ciência, no prazo de 15 (quinze) dias, a contar do recebimento da notificação deste Acórdão, à beneficiária, encaminhando a este Tribunal, no prazo de 30 (trinta dias) , comprovante da referida ciência; 
c) alerte a beneficiária que o efeito suspensivo proveniente da interposição de possíveis recursos perante o TCU não as exime da devolução dos valores percebidos indevidamente após a respectiva notificação, caso os recursos não sejam providos.
c) esclarecer à unidade de origem, com supedâneo no art. 262, § 2º, do Regimento Interno, que a concessão considerada ilegal poderá prosperar mediante a emissão e o encaminhamento a este Tribunal de novo ato concessório, escoimado das irregularidades apontadas nestes autos; 
d) adeque a graduação que serve de base ao pagamento da pensão em estudo ao que prescreve a legislação usada como amparado de pagamento, pagamento de pensão com base na graduação de 1º Sargento.

não há

Procuradora-Geral Cristina Machado da Costa e Silva.

PENSÃO MILITAR. REFORMA DO INSTITUIDOR COM MAJORAÇÃO INDEVIDA DE PROVENTOS. ILEGALIDADE. DETERMINAÇÕES. CIÊNCIA.

PENSÃO MILITAR (PMIL)

Secretaria de Fiscalização de Integridade de Atos e Pagamentos de Pessoal e de Benefícios Sociais (Sefip).

Trata-se de ato de pensão militar emitido pelo Comando da Marinha, cujo instituidor é Eghberto da Silva Bomfim. 
	O ato em análise deu entrada no Tribunal em 15/09/2016.
	Acolho, na íntegra, os pareceres constantes dos autos como razões de decidir, sem prejuízo das considerações que faço.
	O instituidor, que ocupava o posto de 2º Sargento na ativa, foi reformado por invalidez com proventos de 2º Tenente. 
	Nos termos do artigo 33, 'a', da Lei 2.370/54, os ocupantes do posto de 2º Sargento não podem ser promovidos à 2º Tenente quando julgados incapazes definitivamente e reformados:
Art. 33. O militar julgado incapaz definitivamente por um dos motivos constantes das letras a e d do art. 30, será reformado no posto ou graduação imediata ao que possuir na ativa, com vencimentos e vantagens previstos no Código de Vencimentos e Vantagens dos Militares.
§ 1º Aplica-se o disposto neste artigo aos casos previstos nas letras b e c do art. 30 quando, verificada a invalidez ou a incapacidade física, for o militar julgado também impossibilitado total e permanentemente para qualquer trabalho.
§ 2º Considera-se para efeito deste artigo, como posto ou graduação imediata:
a) o de 2º tenente para o aspirante a oficial, guarda-marinha, subtenente. suboficial, sargento-ajudante e 1º (vetado) sargento. (não grifado no original) 
b) a de 3º sargento para as mais praças."
	A jurisprudência do TCU é remansosa no sentido de que eventual irregularidade em ato de aposentadoria pode ser objeto de nova análise de legalidade na apreciação da pensão decorrente, pois a concessão deste benefício é ato novo, igualmente complexo, que somente se aperfeiçoa após a apreciação realizada por esta Corte no exercício da competência prevista no art. 71, inciso III, da Constituição de 1988.
	Ilegal, portanto, o ato de pensão objeto dos presentes autos.
	Ante o exposto, VOTO para que o Tribunal adote a deliberação que submeto à apreciação do Colegiado.
TCU, Sala das Sessões Ministro Luciano Brandão Alves de Souza, em 2 de março de 2021.
WALTON ALENCAR RODRIGUES 
Relator